【裁判字號】    98,抗,264
【裁判日期】    980611
【裁判案由】    聲明異議
【裁判全文】
臺灣高等法院臺中分院民事裁定  98年度抗字第264號
抗  告  人
即異議人    甲○○
上列抗告人因與相對人行政院國軍退除役官兵輔導委員會（彰化
縣榮民服務處）即黃振興之遺產管理人間聲明異議事件，對於民
國98年3月23日臺灣彰化地方法院98年度聲字第132號裁定提起抗
告，本院裁定如下：
    主  文
抗告駁回。
抗告程序費用由抗告人負擔。
    理  由
一、按執票人向本票發票人行使追索權時，得聲請法院裁定後強
    制執行，票據法第123條定有明文。又按強制執行，依應執
    行名義為之，並應提出得為強制執行名義之證明文件，強制
    執行法第4、6條亦有明文規定。申言之，強制執行應依執行
    名義為之，執行法院並應依職權調查關於強制執行之法定要
    件（強制執行法第4條、第9條參照），而執行名義為法定要
    件之一，其要件有欠缺者，應駁回強制執行之聲請（最高法
    院81年台抗字第114號裁判參照）。又執行債權人聲請法院
    強制執行債務人之財產，除應提出法院本票裁定外，尚應提
    出該本票裁定送達債務人之法院送達證明書、或確定證明書
    、或送達證明書以外方法證明之（最高法院96年度台抗字第
    399號裁判參照）。
二、本件抗告人異議及抗告意旨略以：抗告人執臺灣高雄地方法
    院91年度票字第22384號本票裁定（下稱系爭本票裁定）為
    執行名義，聲請原法院為清償票款之強制執行（97年度執字
    第44041號），因該本票裁定已依法送達系爭本票發票地即
    高雄市○○路534號8樓之1，並由代收者面交債務人黃振興
    （查黃振興業於92年2月7日死亡）簽收，黃振興於第三人居
    間協調後已為部分清償，並收回系爭本票，有相對人簽呈可
    按，是本件本票債權尚未完全消滅，即尚積欠新台幣（下同
    ）667,600元本息，而系爭執行名義既已合法送達，法院自
    應依法執行，原裁定駁回強制執行之聲請，自有不當，爰依
    法聲明異議並提出抗告云云。
三、經查：
  (一)系爭本票裁定係於民國（下同）91年9月26日送達於高雄市
    ○○○路534號8樓之l，由大樓管理人員代為收受等節，固有
    抗告人提出之送達證書影本乙件，附卷可稽。然查債務人黃
    振興戶籍原設在彰化市○○路○段220巷1之9號7樓，自91 年
    9月15日起即住在彰化市○○路○段595號「鈺燕老人養護中
    心」，且行政院衛生署彰化醫院91年10月9日黃振興之診斷
    書記載有：「病人（即黃振興）近年來出現記憶力退化，人
    時地定向感障礙，語無倫次，答非所問，失眠情緒不穩，金
    錢使用概念喪失、暴力行為，宜全天候有人照顧，並在精神
    科治療」等語，有「鈺燕老人養護中心」、黃振興於91年9
    月17日所出具之經原法院公證處認證之聲明書各乙件，在本
    院調閱原法院95年度執字第2003號執行卷（下簡稱2003號執
    行卷）可按。再查系爭本票裁定之送達地址（即送達回證地
    址）即高雄市鼓山區○○○路534號8樓之1，乃高雄市退除
    役人員福利協會之地址，亦有該福利協會函文乙件，在2003
    號執行卷可考，足證該協會之人員並非黃振興之同居人或受
    僱人，是系爭本票裁定於91年9月26日送達位於高雄市○○○
    路53 4號8樓之l即上開協會之址予黃振興時，該送達自非合
    法甚明。
  (二)又抗告人固主張系爭本票裁定業於91年10月16日即抗告人前
    往相對人處協調時，由第三人杜陵光交付予黃振興，並由黃
    振興在送達證書影本上簽名，且部分清償及取回本票，足認
    系爭本票裁定已合法送達予黃振興云云，並提出本票裁定裁
    定1紙及收據1紙為證。惟查該第三人杜陵光曾於原法院95年
    度執字第2003號強制執行事件調查程序中至原法院證稱：本
    票裁定正本係在高雄時由其交給黃振興，當時甲○○也在場
    ，確實日期已忘記，但不是在91年10月16日陪同甲○○到相
    對人處與黃振興協調冤獄賠償佣金時交的，協調時並未看到
    甲○○將本票裁定交給黃振興等語在卷（見2003號執行卷；
    95年5月23日筆錄）。又91年10月16 日亦在前開協調會現場
    之證人蘇禮武、蘇玉祥在前揭原法院調查程序中分別結證稱
    ：當天伊等與甲○○、黃振興都在場，沒看到杜陵光，協調
    後由他們去領錢給據，且當天並沒有看到他們交付裁定予黃
    振興等語在卷，均核與抗告人提出之收據日期「91年10月16
    日」未盡相符。復查抗告人所提有「黃振興」簽名及蓋印之
    本票裁定影本，其上並無可資憑信之製作日期；其上「黃振
    興」之簽章及印文之是否真正？要難證明；甚且黃振興業於
    92 年2月7日死亡（有其除戶資料在原審98年度聲字第132號
    卷可稽），是抗告人所稱系爭本票已於91年10月16日，由第
    三人杜陵光交付予黃振興云云，自難採信。
  (三)再者，抗告人係系爭本票裁定聲請事件之聲請人，黃振興則
    為相對人，二人間之利害關係相反；且黃振興曾於91年1月5
    日委託抗告人代為辦理冤獄賠償理賠事件，依該委託書記載
    ，黃振興地址在彰化市○○路○段220巷之9號7樓，而抗告人
    地址則為上開高雄市○○路○段534號8樓之1，足認抗告人當
    時明知黃振興實際係居住在彰化市，而非設籍在上開協會，
    抗告人於聲請法院裁定時，猶不顧其與黃振興在該事件係利
    害關係相反之當事人，逕將黃振興之住居所填載為高雄市○
    ○路○段534號8樓之1，致法院以該非黃振興住居處之地址為
    送達，自難謂該送達，係屬合法。抑有進者，本院96年度抗
    字第213號確定裁定亦認定：系爭本票裁定並未合法送達相
    對人黃振興等情，業經本院調閱該卷宗，核閱無誤。
  (四)至抗告人所提行政院國軍退除役官兵輔導委員會91年10月18
    日簽呈稿乙件，其內非但無「附件」之面額一百萬元本票，
    且僅提及黃振興與訴外人固信公司間佣金事項，要與抗告人
    甲○○無涉，自不足為抗告人有利證據。
  (五)綜上所述，系爭本票裁定既未經合法送達債務人黃振興，其
    執行名義顯尚未成立，抗告人執前開執行名義聲請原法院強
    制執行，自有未合，是原裁定因而駁回抗告人之聲請，核無
    不當。抗告意旨指摘原裁定不當，求予廢棄，為無理由，應
    予駁回。
四、本件事證已臻明確，兩造其餘攻擊或防禦方法及所提證據，
    均與本院心證之形成，不生影響，爰不一一再加以論述，併
    此明。
五、據上論結，本件抗告為無理由，應依強制執行法第三十條之
    一，民事訴訟法第四百九十五條之一、第四百四十九條第一
    項、第七十八條，裁定如主文。
中    華    民    國    98    年    6     月    11    日
            民事第七庭    審判長法  官  童 有 德
                                法  官  曾 謀 貴
                                法  官  陳 繼 先
以上正本係照原本作成。
不得再抗告。
                                書記官  陳 三 軫
中    華    民    國    98    年    6     月    11    日
                                                      Ｖ


司法院資訊處製作；財團法人民間司法改革基金會備份。
